【裁判字號】    90,台上,6959
【裁判日期】    901109
【裁判案由】    偽造文書
【裁判全文】
最高法院刑事判決                                九十年度台上字第六九五九號
    上  訴  人  甲○○
右上訴人因偽造文書案件，不服臺灣高等法院中華民國八十八年八月二十五日第二審
判決（八十八年度上訴字第二三二三號，起訴案號：臺灣臺北地方法院檢察署八十八
年度偵字第一二七五號），提起上訴，本院判決如左：
    主  文
原判決關於甲○○部分撤銷，發回台灣高等法院。
    理  由
本件原判決認定上訴人甲○○係台北市○○區○○街三三四號崇兵通信股份有限公司
負責人，明知辜李菊代之國民身分證業已遺失，辜李菊代並未申請裝設電話，上訴人
竟於民國八十七年七月一日委請不詳姓名之人偽刻辜李菊代之印章一枚，再偽造辜李
菊代名義之電話裝機申請書，並蓋用偽刻之辜李菊代印文二枚於該裝機申請書上，於
偽造完成該紙電話裝機申請書後，旋即將該紙申請書交予不知情之員工張明欽，由張
明欽於八十七年七月一日持往台北市中山區○○○路○段二一六號之中華電信股份有
限公司台灣北區電信分公司台北北區營業處（下稱中華電信公司），假冒辜李菊代名
義申請在台北市○○○路○段二一號一樓，裝設00000000號電話，足以生損
害於中華電信公司管理申設電話之正確性及辜李菊代之權益等情。因將第一審判決關
於諭知上訴人無罪部分撤銷，改判論處上訴人行使偽造私文書，足以生損害於公眾及
他人罪刑（處有期徒刑五月），固非無見。
惟查：（一）審理事實之法院，對於案內與認定事實、適用法律、罪名成立與否有關
之一切證據，除認為不必要者外，均應詳為調查，然後基於調查所得之心證以為判斷
之基礎；苟與認事用法有重要關係，在客觀上認為應行調查之證據，又非不易調查或
不能調查，而未依法加以調查，率予判決者，即有刑事訴訟法第三百七十九條第十款
規定所稱應於審判期日調查之證據未予調查之違法。原判決係依憑卷附拘提設籍於該
門號電話裝機地點之證人陳王玲美之拘提報告書上記載：「該址已一年未有人居住，
而管區員警劉逸明也表示該址因屋頂塌陷而無法居住」（見第一審卷第一○七頁），
認定查無委請上訴人申裝電話者之確實資料，並據以說明上訴人所辯係一年籍不詳之
人委其申辦該支電話云云，不足採信。惟證人即前往台北市○○○路○段二一號一樓
裝機之工作人員徐彥於第一審及原審先後證稱：「我是負責裝機，依中華電信公司標
準作業程序，如果屋主不要屋內配線，我們裝好電話就會請屋主簽名後就離開，但如
果屋主要求要室內配線，我們除了請屋主簽名外，我們公司內部並會記載配線長度聯
單，以備向中華電信公司請款，這一件並沒有記載配線長度聯單，所以本件應該是沒
有進去屋內配線」、「本件客戶有簽字，但沒有進入屋內施工，施工聯單客戶有簽字
，我有交給電信局」（見第一審卷第一一二頁背面、第一一三頁、原審卷第四六頁）
，如若無誤，顯意指徐彥赴裝機地點裝設該門號電話時，屋主曾在場簽名，則裝機地
點既因屋頂塌陷而不適於人居，徐彥究係如何裝機﹖簽名於施工聯單之人究係何人﹖
關乎上訴人辯稱係一自稱辜李菊代之子之不詳年籍者委辦本件申裝電話手續等語，能
否採信，自有調取中華電信公司存檔之施工聯單循線追查必要。原審就此項與認定事
實、適用法律有重要關係之證據，未加調查，率予判決，顯有未盡調查能事之違法。
（二）依卷附中華電信公司八十八年八月七日北北營字第八○八七○○一二六號函所
載，冒用辜李菊代名義申裝之00000000號電話，尚積欠八十八年七月份電信
費新臺幣三百六十四元未繳（即申裝至拆機期間均未繳納任何通話費用）。原判決認
定該門號電話係上訴人冒名申裝，如若無誤，則上訴人冒用辜李菊代名義申裝該支電
話，是否意在取得不繳費即可使用該門號電話之財產上不法利益﹖如是，上訴人此部
分行為應否論以刑法第三百三十九條第二項之詐欺得利罪﹖若符合該罪名之構成要件
，則此詐欺得利犯行與上訴人被訴之行使偽造私文書罪，有無裁判上一罪關係、是否
為起訴效力所及、法院應否併予裁判，均待深入研求。（三）採為判決基礎之證據資
料，必須經過調查程序，而顯出於審判庭者，始與直接審理主義符合，否則其所踐行
之訴訟程序，即屬違背法令。原判決依憑卷附臺灣臺北地方法院八十七年訴字第一八
五一號刑事判決書，說明：「現時假冒他人名義申請電話，藉以逃避追查之案件，已
發生多起，上訴人經營電訊業已有多年，類此假冒他人名義申請電話者，不可能諉為
不知，其竟未能供出委託其申請電話者之姓名，足見其所謂有一年籍不詳之人委託申
請，乃推託之詞」，惟該份判決書係原審受命法官於原審諭知辯論終結後之八十八年
八月二十日始自電腦檔案中列印取得（見原審卷第五七頁），於審判期日，並未向上
訴人提示或予以閱覽，使其有辯解之機會，則其遽爾援引該份判決書為不利於上訴人
之認定，顯有應於審判期日調查之證據未予調查之違法。以上各點，上訴意旨雖未指
摘，惟均屬本院得依職權調查之事項，應認原判決有撤銷發回更審之原因。
據上論結，應依刑事訴訟法第三百九十七條、第四百零一條，判決如主文。
中      華      民      國     九十     年     十一     月      九      日
                              最高法院刑事第一庭
                                  審判長法官  施  文  仁
                                        法官  張  淳  淙
                                        法官  林  永  茂
                                        法官  蕭  仰  歸
                                        法官  花  滿  堂
      右正本證明與原本無異
                                              書  記  官
中      華      民      國     九十     年     十一     月     十五     日


司法院資訊處製作；財團法人民間司法改革基金會備份。
